臺灣高等法院刑事判決　　　　　　　　94年度上訴字第3099號
　上訴人　乙　○
上列上訴人因違反水土保持法案件，不服臺灣桃園地方法院94年
度訴字第74號，中華民國94年7月15日第一審判決（起訴案號：
93年度偵字第5989號），提起上訴，本院判決如下：
    主  文
上訴駁回。
    事  實
一、緣坐落桃園縣龜山鄉○路○段西勢湖小段43地號土地（系爭
    土地），前經行政院於民國68年11月21日號以臺68經字第11
    701號函核定，臺灣省政府於69年2月6日以府農山字第12016
    6號函核定公告為山坡地保育利用條例第3條所稱山坡地；其
    後並經行政院於85年1月13日以臺85農01335號函及臺灣省政
    府於85年3月6日以85府農水字第12314號核定公告為水土保
    持法所稱山坡地。乙○、方凱立（業經另行起訴並判決確定
    ）二人為合夥經營廢棄車輛回收業務，乃於88年10月23日，
    由方凱立出資，以每月新臺幣（下同）120,000元之代價，
    向系爭土地之所有權人甲○○承租系爭土地使用，為水土保
    持法第4條所規定之水土保持義務人；渠等均明知系爭土地
    係山坡地保育利用條例及水土保持法所稱山坡地；於山坡地
    內為水土保持法第8條第1項第5款所規定堆積土石之使用行
    為，依水土保持法第12條第1項規定，應先擬具水土保持計
    畫，送請主管機關核定，方可為之，不得違反編定使用。詎
    渠等共同基於犯意之聯絡，於使用該地號土地堆積土石前，
    未先擬具水土保持計畫送請主管之桃園縣政府核定，由方凱
    立負責僱用不知情姓名年籍不詳之成年人，在系爭土地設置
    鐵門及鐵柱等以對外區隔，乙○則負責將土地回填整平，為
    達目的，委請不知情姓名年籍不詳之卡車司機，接續載運建
    築土石傾倒推積於系爭山坡地上，並於88年11月7日，許以
    每日6,000元之代價，僱用不知情之卓隆耀駕駛所有KOMATSU
    PC200型號挖土機填土整地，並以每日2,000元之代價，僱用
    不知情之王國龍在現場負責管理傾倒建築土石車輛進出及指
    揮交通，以每車800元之代價，僱用不知情之卡車司機曾湧
    芳駕駛其所有、靠行於嘉慶貨運行之車號HD-155號曳引車連
    結BA-52號半拖車至建築工地載運土石傾倒至系爭山坡地，
    堆積土石致該地生水土流失情形。嗣於88年11月10日上午9
    時許，卓隆耀、王國龍依約至系爭山坡地工作，曾湧芳依約
    駕駛前揭曳引車滿載建築土石至系爭山坡地欲傾倒時，為警
    當場查獲；乙○、方凱立二人共同以上開方式堆積土石致系
    爭土地生水土流失情形（其範圍如附圖所示）。
二、案經臺灣桃園地方法院檢察署檢察官自動檢舉偵查起訴。
    理  由
壹、程序方面：
一、本案被告與方凱立、卓隆耀、王國龍、曾湧芳，前因於上揭
    時地，在系爭土地上堆積土石之行為，經臺灣桃園地方法院
    檢察署檢察官認渠等違反廢棄物清理法第22條第2 項第4 款
    、山坡地保育利用條例第34條第1項之犯行，以88年度偵字
    第17554號案件起訴，經原審法院認方凱立為系爭土地之水
    土保持義務人，於系爭山坡地堆積土石整地之行為，已違反
    水土保持法，於92年2月13日以90年度訴字第589號判決，判
    處有期徒刑6月，如易科罰金，以銀元300元折算1日，緩刑3
    年確定；另卓隆耀、王國龍、曾湧芳部分，原審法院上揭刑
    事判決，以無積極證據證明渠等有何違反廢棄物清理法犯行
    為由，判處渠等三人無罪，並經本院於92年12月31日，以92
    年度上訴字第2858號駁回檢察官之上訴確定；本院前揭刑事
    判決，則以無積極證據證明被告乙○有前揭違反廢棄物清理
    法第22條第2項第4款、山坡地保育利用條例第34條第1項犯
    行為由，判決被告乙○無罪確定等情，業據原審及本院依職
    權調閱本院92年度上訴字第2858號全卷審閱無訛。查本院92
    年度上訴字第2858號判決被告乙○無罪，係以該案檢察官係
    以被告乙○涉犯廢棄物清理法及違反山坡地保育利用條例之
    罪嫌提起公訴，惟公訴意旨所指均未構成犯罪，且公訴意旨
    均未述及被告乙○為水土保持義務人，未擬具水土保持計劃
    送請核定，及致生水土流失之事實，則違反水土保持法有關
    規定為起訴事實所無，違反水土保持法之行為為起訴效力所
    不及，認原判決就不構成犯罪之違反山坡地保育利用條例部
    分，予以變更起訴法條，依水土保持法第33條第3項予論科
    為不當，而將原判決乙○部分撤銷，就公訴人所訴違反廢棄
    物清理法及違反山坡地保育利用條例部分為無罪之諭知。本
    件檢察官因而就被告所犯本件違反水土保持法之罪，提起公
    訴。是本件即非前審無罪判決效力所及，並無違反一事不再
    理之原則，被告指稱係一罪二判云云，自屬誤會。合先敘明
    。
二、按92年2月6日修正公布、同年9月1日施行之刑事訴訟法第15
    9條第1項所定：「被告以外之人於審判外之言詞或書面陳述
    ，除法律有規定者外，不得作為證據。」固屬傳聞法則之原
    則規定，但刑事訴訟法施行法第7條之3復規定：「中華民國
    92年1月14日修正通過之刑事訴訟法施行前，已繫屬於各級
    法院之案件，其以後之訴訟程序，應依修正刑事訴訟法終結
    之。但修正刑事訴訟法施行前已依法定程序進行之訴訟程序
    ，其效力不受影響。」，而本次修正前之刑事訴訟法第159
    條所定：「證人於審判外之陳述，除法律有規定者外，不得
    作為證據。」，其立法本旨，僅係就證人之陳述，限制其不
    得以書面代替到庭陳述，尚非屬傳聞法則，亦即告訴人或被
    害人在警局或檢察官偵查中之陳述，製作而成之筆錄，仍屬
    書證之一種，倘於審判期日踐行調查程序，提示予當事人辯
    論，亦得為認定犯罪事實之證據資料，亦即具有證據適格，
    證據能力不因新法之施行而受影響，最高法院著有94年台上
    字第2314號判決可資參照。查，證人陳玉樹、方凱立於上開
    刑事案件審理中之證詞，雖屬審判外之傳聞證據，惟原審及
    本院業依前揭規定，於審判期日提示證人陳玉樹、方凱立於
    前揭刑事案件之陳述予被告辯論（見原審94年7月1日審理筆
    錄第12頁至第14頁及本院審理筆錄），且該等證人於法官前
    陳述時，業經被告於上揭刑事案件中，均有質問該等證人之
    機會，其質問權已獲得保障，揆諸首開說明，並依據刑事訴
    訟法第159條之5第1項及第159條之1第1項規定，上開供述證
    據具有證據適格，均得援引為本案審判之證據。
貳、實體方面：
一、訊據被告坦承與方凱立合夥經營廢棄車輛回收業務，於88年
    10月23日，由方凱立出資，以每月120,000元之代價，向系
    爭土地之所有權人甲○○承租系爭土地使用，並雇工設置鐵
    柱、鐵門，被告負責將系爭土地回填整平，且未依規定擬具
    水土保持計畫，即於前揭時、地，委請不知情姓名年籍不詳
    之卡車司機，接續載運建築土石傾倒堆積於系爭山坡地上，
    並於88年11月7日，許以每日6,000元之代價，僱用不知情之
    卓隆耀駕駛所有KOMATSUPC2000型號挖土機填土整地，並以
    每日2,000元之代價，僱用不知情之王國龍在現場負責管理
    傾倒建築土石車輛進出及指揮交通，以每車800元之代價，
    僱用不知情之卡車司機曾湧芳駕駛其所有，靠行於嘉慶貨運
    行之車號HD -155號曳引車連結BA-52號半拖車至建築工地載
    運土石傾倒至系爭山坡地等事實，惟否認有何違反山坡地保
    育利用條例、水土保持法之犯行，辯稱：伊不知系爭土地為
    山坡地，系爭土地與鄰地僅有一公尺之落差，伊係整地蓋倉
    庫，且地主業已在系爭土地上申請工業用電，告知系爭土地
    為農地，且所有權狀亦僅為農地之記載，且伊於系爭土地整
    地之結果，歷經多年的颱風、地震，系爭土地均無水土流失
    之情形云云。
二、按行為時之法律與裁判時之法律有變更者，依刑法第2條第1
    項規定雖採從新從輕主義，仍以適用裁判時之法律為原則；
    適用最有利於行為人之裁判前之法律即包括行為時法與中間
    時法為例外。故如犯罪構成要件因法律之修改已有變更，依
    修正後之法律，其適用之範圍較諸舊法有所限制時，必其行
    為同時符合修正後之法律所規定之犯罪構成要件，始有刑法
    第2條第1項但書之適用，有最高法院91年度台上字第3765號
    裁判可資參照。從而，行為後法律有變更者，何者為最有利
    於行為人之法律，應就有關犯罪構成要件及刑之加重或減輕
    等一切情形，綜合全部罪刑之結果而為比較適用。查：
  (一)83年5月27日修正公布之水土保持法第12條規定：「（第1項
    ）第8條第1項第3款至第4款之開發、經營或使用行為，以及
    於山坡地及森林區內從事農、林、漁、牧地之開發利用所需
    之修築農路、開挖、整地或整坡作業，其水土保持義務人應
    先擬具水土保持計畫，送請主管機關核定，如屬依法應進行
    環境影響評估者，並應檢附環境影響評估審查結果一併送核
    ，其水土保持計畫未經主管機關核可前，各目的事業主管機
    關不得徑行核發開發或利用之許可。（第2項）前項水土保
    持計畫之實施與維護，應由主管機關會同各該目的事業主管
    機關監督水土保持義務人執行之；其計畫內容、審核程序及
    實施之檢查，由主管機關會同各該目的事業主管機關定之。
    」；83年10月21日修正公之水土保持法第13條規定：「（第
    1項）第8條第1項第5款之開發、經營或使用行為，其水土保
    持義務人應先擬具水土保持計畫，送請主管機關核定，如屬
    依法應進行環境影響評估者，並應檢附環境影響評估審查結
    果一併送核，其水土保持計畫未經主管機關核可前，各目的
    事業主管機關不得逕行核發開發或利用之許可。（第2項）
    前項水土保持計畫之實施與維護，應由主管機關會同各該目
    的事業主管機關監督水土保持義務人執行之；其計畫內容、
    審查程序及實施之檢查，由主管機關會同各該目的事業主管
    機關定之。」，第33條第1項第2款、第3項分別規定：「（
    第1項第2款）有下列情形之一者，處新台幣6萬元以上30萬
    元以下罰鍰：二違反第12條至第14條規定之一，未先擬具水
    土保持計畫或未依核定計畫實施水土保持之處理與維護者，
    或違反第23條規定，未在規定期限內改正或實施仍不合水土
    保持技術規範者。（第3項）第1項第2款情形，致生水土流
    失或毀損水土保持之處理與維護設施者，處6月以上5年以下
    有期徒刑，得併科新台幣60萬元以下罰金；因而致人於死者
    ，處3年以上10年以下有期徒刑，得併科新台幣80萬元以下
    罰金；致重傷者，處1年以上7年以下有期徒刑，得併科新台
    幣60萬元以下罰金。」。
  (二)被告行為後，水土保持法於92年12月17日刪除第13條，並將
    第12條修正公布為：「（第1項）水土保持義務人於山坡地
    或森林區內從事下列行為，應先擬具水土保持計畫，送請主
    管機關核定，如屬依法應進行環境影響評估者，並應檢附環
    境影響評估審查結果一併送核：一、從事農、林、漁、牧地
    之開發利用所需之修築農路或整坡作業。二、探礦、採礦、
    鑿井、採取土石或設置有關附屬設施。三、修建鐵路、公路
    、其他道路或溝渠等。四、開發建築用地、設置公園、墳墓
    、遊憩用地、運動場地或軍事訓練場、堆積土石、處理廢棄
    物或其他開挖整地。（第2項）前項水土保持計畫未經主管
    機關核定前，各目的事業主管機關不得逕行核發開發或利用
    之許可。（第3項）第一項各款行為申請案依區域計畫相關
    法令規定，應先報請各區域計畫擬定機關審議者，應先擬具
    水土保持規劃書，申請目的事業主管機關送該區域計畫擬定
    機關同級之主管機關審核。水土保持規劃書得與環境影響評
    估平行審查。（第4項）第一項各款行為，屬中央主管機關
    指定之種類，且其規模未達中央主管機關所定者，其水土保
    持計畫得以簡易水土保持申報書代替之；其種類及規模，由
    中央主管機關定之。」，惟對於罰則即水土保持法第33條部
    分，則未有修正。
  (三)參諸刪除前之水土保持法第13條第1項，就水土保持義務人
    山坡地堆積土石之使用行為，應先填具水土保持計畫，送請
    主管機關核定之規範，於92年12月17日水土保持法修正時，
    將之併入同法第12條第1項第4款，與其他山坡地之使用行為
    ，合併規範，故關於同法第33條第1項第2款、第3項之犯罪
    構成要件並未變更；且被告行為後，關於罰則即水土保持法
    第33條第3項之規定，亦未修正，依此比較結果，依刑法第2
    條第1項前段之規定，適用裁判時之水土保持法第12條第1項
    第4款之規定，對於被告並無不利。
三、經查：
  (一)坐落桃園縣龜山鄉○路○段西勢湖小段43地號土地，係甲○
    ○所有，地目田，前經行政院於68年11月21日號以臺68經字
    第11701號函核定，臺灣省政府於69年2月6日以府農山字第
    120166號函核定公告為山坡地保育利用條例第3條所稱山坡
    地；其後並經行政院於85年1月13日以臺85農01335號函及臺
    灣省政府於85年3月6日以85府農水字第12314號核定公告為
    水土保持法所稱山坡地等情，此有桃園縣政府90年5月8日90
    府農保字第088695號函暨所附臺灣省山坡地範圍地段明細表
    （調整後新段名）、臺灣省政府85年3月6日85府農水字第
    12314號公告附卷可徵（見原審法院90年度訴字第589號刑事
    卷第27頁至第29頁），並有土地登記謄本在卷可稽（見臺灣
    桃園地方法院檢察署88年度偵字第17554號偵查卷第85頁）
    。
  (二)按公、私有土地之經營使用，依水土保持法應實施水土保持
    處理與維護者，該土地之經營人、使用人或所有人，為該法
    所稱之水土保持義務人，水土保持法第4條規定甚明；次按
    於山坡地區內從事堆積土石之使用行為，應經調查規劃，依
    水土保持技術規範實施水土保持之處理與維護；於山坡地內
    從事堆積土石之使用行為之水土保持義務人，應先擬具水土
    保持計畫，送請主管機關核定，亦為同法第8條第1項第5款
    、第12條第1項第4款所明定。被告乙○與方凱立2人為合夥
    經營事業而承租系爭土地，屬水土保持法第3條第3款所規定
    之山坡地，已如前述，則渠2人即為水土保持法所規定之水
    土保持義務人，於該山坡地內從事堆積土石之使用行為時，
    自應事先擬具水土保持計畫，送請主管機關核定，始得為之
    。而被告與方凱立為合夥經營經營廢棄車輛回收業務，於88
    年10月23日，由方凱立出資，以每月120,000元之代價，向
    系爭土地之所有權人甲○○承租系爭土地使用，於訂立租賃
    契約後，方凱立即雇工在系爭土地設置鐵柱、鐵門以對外區
    隔，被告乙○即雇請不詳之卡車司機接續載運建築土石堆積
    在系爭土地上，被告乙○嗣於前揭時間及代價，分別雇請不
    知情之卓隆耀駕駛所有KOMATSUPC200型號挖土機填土整地，
    並以每日2,000元之代價，僱用不知情之王國龍在現場負責
    管理傾倒建築土石車輛進出及指揮交通，以每車800元之代
    價，僱用不知情之卡車司機曾湧芳駕駛其所有、靠行於嘉慶
    貨運行之車號HD-155號曳引車連結BA-52號半拖車至建築工
    地載運土石傾倒至系爭山坡地，嗣於上開時間，被告卓隆耀
    、王國龍依約前往工作，被告曾湧芳依約載運建築土石欲傾
    倒在系爭土地之際而當場為警查獲等情，業據被告自承在卷
    ，並經證人方凱立、王國龍、曾湧芳於原審審理時證稱明確
    （見原審94年3月11日審理筆錄第3頁、94年7月1日審理筆錄
    第5頁、第7頁），且據卓隆耀前於原審90年度訴字第589號
    刑事案件中陳述明確（見該案原審刑事卷第91頁）；此外，
    復有房屋租賃契約書、桃園縣山坡地保育利用管理查報與取
    締案件會勘紀錄及自被告乙○身上扣得之土尾單據6紙等附
    於臺灣桃園地方法院檢察署88年度偵字第17554號卷可查（
    見該案偵查卷第4頁、第27頁、第31頁至第34頁）。又被告
    先前雇用不詳之人傾倒建築土石於系爭土地，其堆積之範圍
    如附圖所示等情，業據檢察官至現場勘驗並囑託地政機關測
    量屬實，有勘驗筆錄、現場照片（見上開偵查卷第28至第29
    頁、第71頁、第86頁至第90頁）及桃園縣桃園地政事務所繪
    製現場圖附卷足參（見原審上開刑事卷第147頁）。是被告
    乙○、方凱立二人未先擬具水土保持計劃送請主管機關核定
    ，亦未實施水土保持之處理與維護，即於屬山坡地之系爭土
    地從事堆積土石使用行為之事實，已堪認定。
  (三)按水土保持法第33條第3項規定未先擬具水土保持計劃或未
    依核定計劃實施水土保持之處理與維護，致生水土流失或毀
    損水土保持之處理與維護設施罪，為實害犯，亦即須有「致
    生水土流失或毀損水土保持之處理與維護設施」之具體事實
    存在為必要。次按山坡地有下列情形之一者，主管機關應依
    水土保持法第25條至第27條規定執行緊急處理；執行緊急處
    理時，主管機關應通知水土保持義務人，並於各該主管機關
    公告處公告之：(1)土砂或渣物淤塞河床或水道；(2)破壞地表
    或地下水源涵養；(3)水、土壤或其他環境受污染；(4)土地發
    生崩塌或土石流失；(5)損害田地、房舍、道路、橋樑安全；
    (6)有礙防洪、排水、灌溉、其他水資源保護或水利設施；(7)
    違反特定水土保持區管制事項，有直接影響水土保持功能或
    目的之虞；(8)其他有妨礙公共安全事項，此經水土保持法施
    行細則第35條第1項定有明文；若山坡地發生上開情形者，
    即可稱為水土流失。查：
    原審依職權函請桃園縣政府查明，系爭土地是否有致生水土
    流失之情形，據桃園縣政府於94年5月17日，以府水保字第
    0940132051號函附之桃園縣政府水務局水土保持課會勘紀錄
    ，會勘結論記載：「1.現場已恢復農業使用，種植油茶樹但
    係於該地貧瘠土地上種植農作物生長情況並未良好；……；
    3.現場雖未施滯洪排水沈砂設施，惟並未有明顯水土流失至
    基地外現象；……。」，惟水務局則表示：「1.本案經現場
    履勘結果，現場先前因未經申請核准，亦未擬具水土保持計
    畫，擅自堆積土石（填倒營建廢土、建築廢棄物），當時造
    成土石表土裸露，破壞該區地貌與地被物致環境景觀改變，
    影響水土保持涵養功能，當時初期遇豪大雨時裸露土石有往
    下流失；……。」。證人即桃園縣政府農業局水土保持課人
    員陳玉樹前於原審法院90年度訴字第589號刑事案件調查中
    證稱：「本件是公所及派出所查到人犯後才叫伊等到現場去
    協助處理，照片上白白的部分是屬於水泥塊，應該是建築物
    打下來後的結果，另外還有鋼筋、磚塊及磁磚塊，這些東西
    都是屬於建築物拆卸下來的營建廢棄物。」、「（這些狀況
    是否會導致水土保持的問題？）當時去看的時候現場都已經
    是裸露的地，若下雨的時候，雨水必然會帶這些東西往下流
    。」、「（如何認定會導致水土流失？）一般如果在系爭土
    地填土以前必須要做擋土牆、邊坡穩定、夯實及作一個沉沙
    池，作這個手續才不會導致水土流失，但現場都沒有做，否
    則下雨時雨水可能會帶走這些東西，就系爭土地是否導致水
    土流失，我很肯定一定會有水土流失的可能，只是在程度上
    的問題而已。」等語（見原審法院上開刑事卷第92頁、第93
    頁）。綜上，參以桃園縣政府水務局水土保持課之會勘紀錄
    及證人陳玉樹之證言，系爭土地業因被告與方凱立等人於上
    堆積土石之行為，造成土石表土裸露，影響系爭土地之水土
    保持涵養功能，系爭土地已達破壞地表或地下水源涵養之情
    形，參諸前開說明，系爭土地已因被告及方凱立之未先擬具
    水土保持計畫而在系爭土地為上開使用行為，致生水土流失
    之情，已符水土保持法施行細則第35條之規定，足以認定已
    發生水土流失之結果。桃園縣政府前開函所稱並未有明顯水
    土流失至基地外現象云云，尚不足據以為有利於被告之認定
    。又系爭土地所有人甲○○於本院審理中到庭，證稱系爭土
    地並未有水土流失之情形云云，亦顯係迴護被告之詞，亦不
    足採信。被告辯稱，系爭土地並未因渠之使用行為造成水土
    流失，並空言指稱證人陳玉樹之證詞不足採云云，委無足採
    。
  (四)被告乙○雖辯稱不知系爭土地為管制之山坡地云云。然查，
    依證人方凱立（其於原審法院90年度訴字第589號案件中，
    因係被告身分，未令具結，惟於原審本件審理時，已令方凱
    立以證人身分具結，並賦予被告對質詰問證人方凱立之機會
    ）於原審法院90年度訴字第589號刑事案件調查中所述：「
    ……，我們在簽約之前一兩個月就開始談了，伊等在談的時
    候有去看過該山坡地一、兩次，乙○有也跟著去……。」、
    「當初我是透過朋友知道地主已經不想在系爭山坡地種植了
    ，該系爭山坡地的地形類似一個山谷，地主的地上都是種菜
    ，地主的地以外周圍都有看到樹。」等語（見原審法院上開
    刑事卷第77頁），是渠等對於系爭土地之地理位置情況係屬
    山坡地地形一事，應已知悉。而本件被告乙○、方凱立係為
    合夥經營廢棄車輛回收業務始承租系爭土地，並由被告乙○
    負責填平系爭土地等情，既如前述，而依被告乙○於上揭刑
    事案件之警詢中稱：「（有無向縣府單位申請核可並作水土
    保持計畫？）有送件，正在申請當中」等語，於偵查中稱：
    「……，整地要蓋倉庫放東西，我有問公所農業課，公所說
    要申請才可以，我也有送件到縣府，但還沒有下來。」等語
    （見上開偵查卷第6頁、第48頁）；於原審法院審理中稱：
    「……，當時縣議員李鎮楠說要幫我申請，要填土之前，聽
    李鎮楠議員說回填要先申請。」等語（見原審94年7月1日審
    理筆錄第11頁）。至證人方凱立雖於原審審理中證稱：「（
    你在前審開庭時說這塊土地是山坡地，是否如此？）我一開
    始認為這塊土地是田地，直到我們被抓到，被告知說這塊土
    地是山坡地，所以我才會說這塊土地是山坡地。」等語（見
    原審94年7月1日審理筆錄第3頁），惟依據現場查獲之照片
    所示，於88年11月10日為警查獲時，卓隆耀所駕駛之KOMATS
    UPC200型挖土機旁，即為一斜坡，又證人曾湧芳所駕駛之HD
    -155號曳引車連結BA-52號半拖車前方，亦為一片斜坡（見
    上開偵查卷第28頁），復依據臺灣桃園地方法院檢察署檢察
    官於88年11月16日至現場勘驗時所拍攝之照片，系爭土地之
    地勢雖非傾斜達一定之角度，惟仍可一望即知系爭土地係位
    於二座山之間，且與鄰近道路間亦有落差、坡度（見上開偵
    查卷第87頁至第89頁）；又被告乙○、方凱立2人，均已知
    悉系爭土地在整地使用前，須先經過申請核可始得為之，佐
    以前揭租賃契約，渠等與地主甲○○之租賃期間長達7年等
    情，足認被告、方凱立於承租系爭土地當時，即已知悉系爭
    土地係為管制之山坡地，證人方凱立於原審審理時，翻異前
    於原審法院前案調查時所述，自不足為採，足徵被告所辯不
    知系爭土地為管制之山坡地云云，要屬飾卸之詞，難以採信
    。
  (五)綜上所述，被告係水土保持義務人，於屬山坡地之系爭土地
    ，從事堆積土石之行為前，未先擬具水土保持計畫，致系爭
    土地生水土流失，違反水土保持法之行為，事證明確，犯行
    可以認定，應依法論科。
四、被告與方凱立2人承租系爭山坡地，係屬水土保持法所稱之
    水土保持義務人，渠等未擬具水土保持計畫送請主管機關核
    定，即在於屬山坡地之系爭土地如附圖所示部分為堆積土石
    之使用行為，致生水土流失之結果，核其所為，係違反水土
    保持法第12條第1項第4款、第33條第3項前段之罪。被告與
    方凱立間具有犯意聯絡及行為分擔，應論以共同正犯。又渠
    等利用不知情之卡車司機載運建築土石，及雇用被告卓隆耀
    在現場從事整地，係屬間接正犯。又87年1月7日修正、同年
    月9日生效之山坡地保育利用條例第35條第3項前段雖設有相
    同於水土保持法第33條第3項前段條文之規定（山坡地保育
    利用條例嗣雖於89年5月17日、91年6月12日修正，但該條文
    規定並未修正），二者所規定之刑度亦完全相同，惟依水土
    保持法第1條第2項規定：「水土保持，依本法之規定，本法
    未規定者，適用其他法律之規定」，就水土保持之處理與維
    護而論，水土保持法顯係立於特別法之地位，應優先適用，
    僅水土保持法無規定者，始適用其他法律之規定，是水土保
    持法係山坡地保育利用條例之特別法（參照最高法院88年度
    臺非字第278號判決意旨），附此敘明。
五、原審以被告犯罪，事證明確，適用水土保持法第33條第3項
    前段，刑法第11條前段、第2條第1項前段、第28條、第41條
    第1項前段，罰金罰鍰提高標準條例第2條之規定，並審酌被
    告忽視水土保持，任意傾倒土石，然本件行為後地主業已重
    新種植農作物，此有被告所提現場照片附於原審法院90年度
    訴字第589號刑事卷可稽（見該卷第183頁至第185頁），復
    有前揭桃園縣政府水務局水土保持課會勘紀錄記載：「……
    ，2.現況地勢平坦土地下方農作及植生良好」等語，所生水
    土流失情況並非嚴重等一切情狀，量處有期徒刑6月，並以
    被告乙○行為後，刑法第41條業已修正為犯最重本刑為5年
    以下之刑之罪，而受6個月以下有期徒刑或拘役之宣告，因
    身體、教育、職業、家庭之關係或其他正當事由，執行顯有
    困難者，得易科罰金，以新法較有利於被告，依刑法第2條
    第1項前段之規定，適用裁判時之法律，諭知易科罰金之折
    算標準。至KOMATSUPC200型號挖土機、車號HD-155號曳引車
    連結BA-52號半拖車為警查扣後，分別發交卓隆耀、曾湧芳
    保管，此有代保管條2紙附卷為憑（見原審法院90年度訴字
    第589號卷第103頁、第104頁），並無證據證明係屬被告乙
    ○所有，且水土保持法第33條，並無同法第32條第5項「犯
    本條之罪者，其墾殖物、工作物、施工材料及所使用之機具
    沒收之」之規定，故就KOMATSUPC200型號挖土機、車號HD-1
    55號曳引車連結BA-52號半拖車部分，不為沒收之諭知，併
    於理由敘明，經核認事用法均無不合。被告上訴，猶執陳詞
    ，否認有水土流失之情形，並以不知法律云云為辯，核無理
    由，應駁回其上訴。
據上論斷，應依刑事訴訟法第368條，判決如主文。
本案經檢察官蔡薰慧到庭執行職務。
中　　華　　民　　國　　94　　年　　12　　月　　27　　日
　　　　　　　　　刑事第十五庭審判長法　官  蔡永昌
　　　　　　　　　　　　　　　　　  法　官  陳榮和
　　　　　　　　　　　　　　　　　  法　官  蔡國在
以上正本證明與原本無異。
如不服本判決，應於收受送達後十日內向本院提出上訴書狀，其
未敘述上訴之理由者並得於提起上訴後十日內向本院補提理由書
（均須按他造當事人之人數附繕本）。
                                    書記官  耿鳳君
中　　華　　民　　國　　94　　年　　12　　月　　28　　日
附錄：本案論罪科刑法條全文
水土保持法第33條
有下列情形之一者，處新台幣6萬元以上30萬元以下罰鍰：
一  違反第8條第1項規定未依水土保持技術規範實施水土保持之
    處理與維護，或違反第22條第1項，未在規定期限內改正或
    實施仍不合水土保持技術規範者。
二  違反第12條至第14條規定之一，未先擬具水土保持計畫或未
    依核定計畫實施水土保持之處理與維護者，或違反第23條規
    定，未在規定期限內改正或實施仍不合水土保持技術規範者
    。
前項各款情形之一，經繼續限期改正而不改正者或實施仍不合水
土保持技術規範者，按次分別處罰，至改正為止，並令其停工，
得沒入其設施及所使用之機具，強制拆除及清除其工作物，所需
費用，由經營人、使用人或所有人負擔。
第1項第2款情形，致生水土流失或毀損水土保持之處理與維護設
施者，處6月以上5年以下有期徒刑，得併科新台幣60萬元以下罰
金；因而致人於死者，處3年以上10年以下有期徒刑，得併科新
台幣80萬元以下罰金；致重傷者，處1年以上7年以下有期徒刑，
得併科新台幣60萬元以下罰金。
